【裁判字號】    89,訴,1029
【裁判日期】    890929
【裁判案由】    懲治盜匪條例等
【裁判全文】
臺灣臺南地方法院刑事判決                        八十九年度訴字第一二九號
    公  訴  人  臺灣臺南地方法院檢察署檢察官
    被      告  己○○
                丁○○
    共      同  本院公設辯護人甲○○
    指定辯護人
右列被告等因懲治盜匪條例等案件，經檢察官提起公訴（八十九年度偵字第七六一八
號），本院判決如左：
    主  文
己○○、丁○○共同攜帶兇器，意圖為自己不法之所有，以強暴至使不能抗拒，而取
他人之物，各處有期徒刑柒年肆月。
    事  實
一、己○○、丁○○因缺錢花用，竟共同意圖為自己不法之所有，選定在臺南縣六甲
    鄉○○村○○路一七二號丙○○所經營之雜貨店，預備強盜財物。二人先於民國
    八十九年五月二十二日上午十時許，前往臺南縣官田鄉湖山村七六號丁○○學長
    胡家邦住處，趁其內無人之際，一同自廚房後門潛入（侵入住宅部分未據告訴）
    ，竊得長短水果刀各一把，預備供作強盜之作案工具。己○○、丁○○隨即共乘
    一部無牌照之機車，於同日下午一時許前往上址丙○○所開設的雜貨店，由丁○○（起訴書誤載為己○○）手持長刀，己○○（起訴書誤載為丁○○）持短刀衝
    入丙○○店內，二人以刀架在丙○○脖子上，丙○○因出聲喊叫而驚醒房內之其
    妻戊○○，嗣戊○○預備出外查看時，己○○（起訴書誤載為丁○○）見狀即衝
    入房門內，先以毛巾掩住戊○○口鼻阻止戊○○呼救，又因戊○○激烈抵抗，己○○乃以手抓住戊○○頭髮，將戊○○頭部壓在地面，並以刀抵住戊○○喉嚨，
    及以腳踩住戊○○腰部，迄排除戊○○之抵抗後，喝令戊○○交出身上所有財物
    ，至使戊○○不能拒抗，將身上僅有之現金新臺幣（下同）二千九百元取出，己○○（起訴書誤載為丁○○）即動手將其中一千一百元強搶入己（餘一千八百元
    於匆忙之際掉落地上）。同時間，丁○○（起訴書誤載為己○○）持刀將丙○○
    押進房間內，並脅迫稱不許再動，否則將予殺害等語，己○○、丁○○旋即共騎
    機車逃逸無蹤，並將強盜取得財物朋分花用殆盡。嗣經丙○○於八十九年六月二
    十日下午二時許，在臺南縣六甲鄉○○路五一二巷十六號星星遊藝場認出丁○○
    ，乃即報警而當場逮獲丁○○，己○○則於翌日主動到案而告查獲，並起獲作案
    刀械二把。
二、案經臺南縣警察局麻豆分局報告暨戊○○訴由臺灣臺南地方法院檢察署檢察官偵
    查起訴。
理  由
一、訊據被告丁○○、己○○於警、偵訊及本院審理時，對於右揭先在臺南縣官田鄉
    湖山村七六號胡家邦住處竊取長短水果刀各一把後，前往臺南縣六甲鄉○○村○○路一七二號丙○○所經營之雜貨店持刀行搶之事實均坦承不諱，二人供述之犯
    罪情節互核一致，並與丙○○、戊○○、胡家邦之父乙○○分別於警、偵訊所指
    訴之被害情節相符，此外，復有長短水果刀各一把扣案可稽，本件事證明確，被
    告二人犯行均堪認定。
二、按強盜罪之論處，實務均依法規競合之例優先適用懲治盜匪條例處斷，然懲治盜
    匪條例是否業已失效，於學界及實務界均有所爭執，是對於該條例之效力如何，
    即應先予探究。查該條例係於三十三年四月八日經國民政府制定公布全文十一條
    ，其第一條規定「盜匪」之罪名，第二條規定唯一死刑之盜匪罪，第三條規定死
    刑或無期徒刑之盜匪罪，第四條規定死刑、無期徒刑或十年以上有期徒刑之盜匪
    罪，第五條規定無期徒刑或七年以上有期徒刑之盜匪罪，第六條規定有查緝盜匪
    職責之人犯盜匪罪，第七條規定所得財物發還被害人，第八條規定刑法總則的適
    用等，第九條規定犯該條例之罪的訴訟程序，第十條規定：「本條例施行期間定
    為一年。必要時得以命令延長之。」第十一條規定公布日施行。故依全部法律之
    精神及背景以觀，該條例應係行憲之前，抗戰末期，盜匪滋生，為維護治安，依
    治亂世用重典之原則訂立的時代產物，再依該條例第十條規定，其施行期間為一
    年，必要時得以命令延長之云云，顯然是一種落日法的性質，亦即法學上的所謂
    限時法無疑，既是限時法，就必須以限時法的法理來看，亦即時限一到，法律當
    然失效，如認為必要時，應在期滿前以命令延長之，若未能在法律失效之前適時
    延長，則該條例當然失效，則已失效之法律當然不能因後來再被延長而又發生效
    力，亦即延長只能有繼續的效力，不能有創設的效力。本件懲治盜匪條例，自三
    十三年四月八日公布施行之日起至翌（三十四）年四月八日，一年之施行期間即
    已期滿而失效，乃當時之國民政府遲至同年四月二十六日始以命令延長之，依前
    開說明，自無從使已失效之該條例繼續其效力，亦即該條例自三十四年四月八日
    未經延長而失效，應可認定。
三、主張懲治盜匪條例未失效者，亦有下列三說：
  (一)該條例未經廢止說：此為法務部葉前部長在立法院公聽會的見解，略謂法規經「
    合法廢止」後始生失效之問題，而原條例雖為限時法，但四十六年已經修正，將
    限時條文刪除，且無論修正前或修正後，該條例迄未經廢止，即無失效可言云云
    。然該條例原第十條規定「本條例施行期間定為一年。必要時得以命令延長之。
    」文義極明，並無期滿應經命令廢止之規定，更不能解釋為一年後繼續有效，否
    則何須「必要時得以命令延長」的規定，由此更可反證，期滿未以命令延長者，
    則在一年後自然失效，法理至明，而該條例於三十三年四月八日公布施行，期滿
    既未及時以命令延長，已如前述，應當失效要無庸疑，故此等主張，從法條本身
    之正反面解釋，就不能自圓其說。
  (二)憲政時期效力創設說：此為臺灣高等法院八十八年度上訴字第一八二○號判決認
    定的理由，內容略謂在訓政時期的舊有法令，已在三十五年經制憲機關授權當時
    之國民政府檢討改正而全盤地於行憲後加以承受，並直指此種過程為政治承受，
    係制憲機關本其固有權力對舊法規包括地加以引用並許其重新向後生效云云。惟
    查我中華民國自一九一二年建國以來，雖歷經軍政時期、訓政時期、憲政時期、
    甚至戡亂時期、戒嚴時期、以及現在的解嚴時期，其立國環境雖有不同，但國體
    不變，道統、法統如一，亦即政府仍為中華民國政府，人民仍為中華民國人民，
    法律仍為中華民國法律，綿延不斷，絕不能換一個時期就政治承受一個舊法，並
    創設成另一個新法（按解嚴時亦曾全盤檢討不合時宜的法律予以廢止，其未廢止
    者當然延續其效力，而非重新創設），況該條例於行憲後之三十七年四月十七日
    、三十八年六月二十四日、三十九年五月二十五日，再三遲誤命令延長，均未能
    在期滿之四月八日前適時延長，其已失效亦不待言。
  (三)該條例經四十六年立法院修正，等同制定新法說：此為最高法院八十八年度台上
    字第三○九八號、八十九年度台上字第八四○號判決認定的理由，內容略以該條
    例於四十六年六月五日修正公布，刪除該條例第十條施行期間一年及第八條依特
    種刑事案件訴訟條例審理之規定，其原第九條改為第八條，第十一條改為第九條
    ，修正前本條例全部內容，曾經立法院民刑商法委員會審查，認尚有繼續沿用之
    必要，始改採為新法之全部條文，並重新調整條次，形式上雖是修正，實質上係
    明白確認本條例已從臨時性舊法改制為常態性之刑事特別法，等同制定新法，因
    此本條例重新立法之合法性，應不因修正前曾施行期滿始以命令展期而有影響云
    云。惟查法律之制定，應有一定之程序，諸如提案、附議、討論（一、二、三讀
    會審查）、表決，通過後始送總統公布，茲據立法院八十八年九月十七日台立議
    字第三二五一號覆行政院查詢關於該條例於四十六年六月五日之修正是否符合法
    定程序函謂，「經查民國四十六年六月五日修正通過之懲治盜匪條例，係由本院
    委員溫士源等三十四人所提擬將第八條予以刪除之法案，該案經提同年五月十日
    本院第一屆第十九會期第十九次會議討論決議，本案連同鄧委員翔宇意見交民刑
    商法委員會審查。嗣經該委員會於同年五月十六日召開第十九會第五次全體委員
    會議討論此案，其間各委員僉認本條例第八條自特種刑事案件訴訟條例廢止後已
    成贅文，自應予以刪除，第十條定施行期間為一年，原期迅收遏止盜風之效，但
    實際上，本條例每年一度以命令延長，已達十餘年，顯然已失該條規定之本意，
    莫如一併刪除…爰經決議懲治盜匪條例第八條及第十條刪除，第九條改為第八條
    、第十一條改為第九條，並提報院會討論；復於同年五月二十四日經本院第一屆
    第十九會期第二十三次會議通過，同年六月五日總統公布在案」等情。依此說明
    ，提案討論通過之條文，僅止原第八條、第十條之刪除，以及原第九條、第十一
    條之修正條次而已，其餘條文則隻字未改。再查四十六年六月七日總統府公報第
    八一六期所載總統令：「茲將懲治盜匪條例第八條及第十條條文予以刪除，其原
    第九條改為第八條，第十一條改為第九條，公布之」，亦無對該條例未修正之條
    文重為公布，這些未改的條文，無人提案修正或制定，無人附議、無人討論，無
    人審查、無人表決，更未經總統重為公布，何來改採為新法之「全部條文」，又
    何來「重新立法之合法性」，換言之，四十六年修正改採為新法之條文亦僅限於
    現行的第八條、第九條（另八十八年四月二十一日又修正公布第二條第一項第八
    款）而已，絕對無從將未修正的舊法等同制定全部新法，則現行未修正於民國三
    十三年制定的該條例第一、三、四、五、七等舊條文，其效力無從因四十六年修
    正其他條文而繼續沿用，極為明顯，亦即該等未修正之條文可否沿用，仍繫於原
    來舊條文之是否有效，而該等條文之業已失效，已如前述，故此說亦不可採。
四、綜上所述，依本院之法律確信，懲治盜匪條例業因施行期限屆滿，且未經延長施
    行期限而失去效力。實務上固仍有不同見解，然該條例之效力有所爭執，則為不
    爭之事，且行政院亦體認該爭執對於法正當性之斲傷，而於八十九年七月十二日
    通過廢止懲治盜匪條例。迄於立法院實際通過前開廢止案之期間，該條例之適用
    既不具合法性，亦不具正當性，本院因而於此一個案拒絕適用業經本院確信失效
    之懲治盜匪條例。
五、是核被告二人所為，均係犯刑法第三百三十條第一項之加重強盜罪、及同法第三
    百二十條第一項之竊盜罪。公訴意旨雖認被告二人強搶丙○○、戊○○財物之行
    為，係犯係犯懲治盜匪條例第五條第一項第一款之意圖為自己不法所有，以強暴
    致使不能抗拒而取他人之物罪嫌，惟該條例既經本院確信不具效力而拒絕適用，
    已如前述，爰於基本事實同一之前提下，變更起訴法條。另被告二人竊取胡家邦
    家中之長短水果刀，係作為強盜之作案工具，該二人所犯前開加重強盜罪與竊盜
    罪間，有方法結果之牽連關係，應從重論以加重強盜罪。爰審酌被告雖無不良前
    科，然年富力強，不思勤勉向上，僅因一時缺錢花用，竟持刀以兇殘手法強盜財
    物，對社會安寧秩序及被害人身體安全、財產權等均危害甚鉅；本件犯行係由被
    告丁○○提議，被告己○○於行搶過程，且施強暴造成戊○○受傷等犯罪情狀；
    其等所得財物數量不多；以及被告二人犯罪後均坦承犯行，態度尚稱良好等一切
    情狀，分別量處如主文所示之刑，以資懲儆。
六、公訴意旨另以：被告己○○（起訴書誤載為丁○○）於八十九年五月二十二日下
    午一時許，與同案被告丁○○共同前往臺南縣六甲鄉○○村○○路一七二號丙○○所經營之雜貨店行搶時，因驚動丙○○之妻戊○○，被告己○○乃基於傷害之
    犯意，以毛巾掩住戊○○口鼻，再以手抓住戊○○頭髮朝地板上撞及，之後以刀
    抵住戊○○喉嚨，以腳踩住戊○○腰部，使戊○○受有左前額瘀血腫脹、上唇右
    側瘀血腫脹、左胸下緣瘀血疼痛、左側第八肋骨骨折、背部右胸右上臂瘀血腫脹
    等傷害，因認被告己○○另涉有刑法第二百七十七條第一項之傷害罪嫌。
七、按犯罪事實應依證據認定之，無證據不得推定其犯罪事實，又不能證明被告犯罪
    者，應諭知無罪之判決，刑事訴訟法第一百五十四條、第三百零一條第一項分別
    定有明文。又按犯強盜罪，於實施強暴行為之過程中，例如因拉扯致被害人受有
    傷害，乃施強暴之當然結果，固不另論傷害罪。惟強盜罪，並非以傷人為當然之
    手段，若行為人另具有傷害故意，具發生傷害結果，自應成立傷害罪名，若經合
    法告訴，並應負傷害罪責，而與強盜罪有方法結果之牽連關係，依刑法第五十五
    條規定處斷，是於強盜罪中，行為人之行為是否另構成傷害罪，須以行為人有傷
    害故意、發生傷害結果，並經合法告訴為要件。
八、公訴意旨認被告己○○涉有前開傷害犯行，係以告訴人戊○○之指訴，及有告訴
    人驗傷診斷書附卷可佐等作為所憑之論據。訊據被告己○○於警、偵訊及本院審
    理時，固坦承有以毛巾掩住告訴人戊○○口鼻，並以手抓住告訴人頭髮壓在地面
    ，以及以腳抵住告訴人腰部等事實，惟被告己○○堅詞否認有何傷害犯行，辯稱
    伊僅欲將告訴人壓制在地上，並無傷害之故意等語。
九、經查，被告己○○與丁○○共同著手行搶時，原係二人以刀架住丙○○，後因在
    屋內之告訴人被驚動，欲打開房門察看時，被告己○○始進入房間內，先以手摀
    住告訴人口鼻，但因無法阻止告訴人喊叫，遂又以毛巾掩住其口鼻，並以手抓住
    告訴人頭髮，將告訴人頭部壓在地上，且以腳抵住告訴人腰部，此情節為告訴人
    於警訊中所陳大致相符，堪信屬實。觀諸被告己○○先以手摀住告訴人口鼻後，
    始進一步將告訴人壓制於地面之舉措，可認定被告己○○之目的在阻止告訴人呼
    救，並排除告訴人之抵抗，並非意在傷害告訴人。是雙方於拉扯掙扎之際，被告
    己○○雖因用力壓制告訴人，導致告訴人受有上開傷害，惟被告己○○既非基於
    傷害之故意而為，被告己○○前揭行為，應認係屬施強暴之當然結果，不另論以
    傷害罪。此外，本院復查無其他積極證據，足認被告己○○有何傷害故意，不能
    證明被告己○○有此部份犯罪，惟檢察官認被告己○○此部份犯行，與上揭論罪
    科刑部份，有方法結果之牽連關係，爰不另為無罪之諭知。
據上論斷，應依刑事訴訟法第二百九十九條第一項前段、第三百條，刑法第二十八條
、第三百二十條第一項、第三百三十條第一項、第五十五條，判決如主文。
本案經檢察官張啟祥到庭執行職務。
中    華    民    國      八十九    年      九        月      二十九    日
                  臺灣臺南地方法院刑事第四庭
                                    法  官    吳  坤  芳
右正本證明與原本無異。
如不服本判決，應於判決送達後十日內向本院提出上訴狀( 應附繕本 )。
                                    書記官    馬  愛  君
中    華    民    國      八十九    年      九        月      二十九    日
附錄本案論罪科刑法條全文：
刑法第三百三十條
犯強盜罪而有第三百二十一條第一項各款情形之一者，處五年以上十二年以下有期徒
刑。
前項之未遂犯罰之。
刑法第三百二十條
意圖為自己或第三人不法之所有，而竊取他人之動產者，為竊盜罪，處五年以下有期
徒刑、拘役或五百元以下罰金。
意圖為自己或第三人不法利益，而竊佔他人之不動產者，依前項之規定處斷。
前二項之未遂犯罰之。


司法院資訊處製作；財團法人民間司法改革基金會備份。
